臺灣高等法院刑事判決　　　　　　　　　　　　　　九十三年度上易字第七五九號
　　上　訴　人　臺灣板橋地方法院檢察署檢察官
　　被　　　告　甲○○
　　　　　　　　乙○○
　　右　一　人
　　選任辯護人　黃晶雯　律師
右上訴人因被告侵占案件，不服臺灣地方法院九十二年度易字第四九四號，中華民國
九十三年三月十七日第一審判決（起訴案號：臺灣板橋地方法院檢察署九十一年度偵
字第六一六三號、第六一六六號），提起上訴，本院判決如左：
    主  文
上訴駁回。
    理  由
一、公訴意旨略以：被告甲○○係宜鴻興企業股份有限公司（下稱宜鴻興公司，設於
    台北縣板橋市○○○路三三七號三樓，原名稱為鴻興企業管理顧問有限公司《下
    稱鴻興顧問公司》，於民國八十九年五月九日核准公司登記，並於九十年九月十
    一日更名為宜鴻興公司）及穎達保險代理人有限公司（設同上處所，下稱穎達保
    險代理人公司，原名稱為鴻興保險代理人有限公司《下稱鴻興保險代理人公司》
    ，於九十年三月六日核准公司登記，於九十年十月三十一日更名為穎達公司）之
    負責人，經營保險業務，並自八十八年四月間起分別以甲○○個人名義、鴻興顧
    問公司及鴻興保險代理人公司名義，陸續向泰安產物保險股份有限公司（下稱泰
    安產物保險公司）、第一產物保險股份有限公司（下稱第一產物保險公司）及太
    平產物保險股份有限公司（下稱太平產物保險公司）代理承包經營汽機車強制責
    任保險業務，並代為收取客戶繳納之保險費，而從中收取每件百分之十五至百分
    之二十之傭金。詎被告甲○○自九十年七月間起，收取客戶繳納支付之保險費後
    ，即基於意圖為自己不法所有之概括犯意，復自同年九月間起與鴻興保險代理人
    公司之協理即被告乙○○，共同基於意圖為自己不法所有之概括犯意，陸續將鴻
    興保險代理人公司業務上應支付泰安產物保險公司、太平產物保險公司及第一產
    物保險公司之保險費（不含佣金），變易持有為所有之意思，並連續簽發鴻興保
    險代理人公司之遠期支票予上開三家產物保險公司，抵充該公司所應支付之保險
    費，而將向客戶所收取之保險費悉數私自侵吞入己，先後總計侵占新台幣（下同
    ）六千三百萬八千七百七十九元。嗣鴻興保險代理人公司之遠期支票陸續退票，
    上開三家產物保險公司追索無著，始得悉上情。因認被告吳鴻興、乙○○二人共
    同涉犯刑法第三百三十六條第二項之業務侵占罪嫌。
二、按犯罪事實應依證據認定之，無證據不得推定其犯罪事實；又不能證明被告犯罪
    者，應諭知無罪之判決，刑事訴訟法第一百五十四條第二項、第三百零一條第一
    項分別定有明文。又按刑法侵占罪之成立，係以侵占自己持有他人之物為構成要
    件。若委任人因契約而就其應受給付之應得之利益雖得行使請求之權利，要非直
    接就受任人營業上收取之款項當然取得所有權，縱令被告有將款項據為己有，亦
    與侵占委任人所有物之條件不合，不構成業務侵占之罪。
三、訊據被告吳鴻興、乙○○均堅決否認有業務侵占犯行。被告吳鴻興坦承其為宜
    鴻興公司（原名鴻興顧問公司）、鴻興保險代理人公司（其後更名為穎達保險代
    理人公司）之負責人（鴻興保險代理人公司更名時並以被告吳鴻興之妹吳玉貴掛
    名負責人，但被告吳鴻興仍為實際負責人），其所經營之鴻興保險代理人公司，
    有代理告訴人泰安產物保險公司、太平產物保險公司及第一產保險公司招攬保險
    並代收保險費，及該公司簽發支付保險費之支票到期未獲兌現等情；惟收取保險
    費後再開期票給保險公司，在票期未到前的那段時間，所收得保險費應可以自由
    運用，其後是因為公司營運上出問題才跳票，這應只是與保險公司間的債務問題
    ，並非侵占等語。被告乙○○固亦坦承有任職於鴻興保險代理人公司擔任協理
    工作；在鴻興保險代理人公司任職期間，任職時間為九十年九月開始，大約三個
    月的時間，負責人員教育訓練，並不負責公司公司財務，亦不經手保險費，自無
    涉及業務侵占犯行等語。
四、本院查：
（一）告訴人泰安產物保險公司代理人趙傳芬於原審審理中陳稱：泰安產物保險公司
      於八十八年間起與鴻興保險代理人公司合作，於九十年十月二十五日正式簽約
      。泰安產物保險公司係委請鴻興公司代理招攬保險業務，並授權給鴻興公司核
      保，核保過後，保險費由鴻興公司收取，再按月與泰安產物保險公司結算。鴻
      興公司自所收取之保險費中抽取傭金，由按月結算的保險費中扣除。保險費再
      由鴻興公司開票給泰安產物保險公司，開立之支票可以開遠期，但不得超過二
      個月。當初為了擔保該公司票據兌現，所以有要求提供擔保。該公司自九十年
      十一月起發生退票等語（見原審九十二年三月三日訊問筆錄第四頁）。按又告
      訴人泰安產物保險公司與鴻興保險代理人公司所簽訂之產物保險代理人合約書
      第三條、第四條約定：「甲方（泰安產物保險公司）給付乙方（鴻興保險代理
      人公司）代理酬金，應按財政部規定辦理。前項代理酬金，函傭金、代理費及
      汽車險之強制保險手續費，於收費時直接扣除：：：」、「保費經收每月二次
      ，於十五日及三十日（三十一日）收取上個月十五天或十六天之應收保費，開
      立支票不得超過二個月：：：」，有雙方簽訂之產物保險代理人合約書一件、
      由鴻興保險代理人公司簽發之支票及退票理由單在卷足佐（見九十一年度他字
      第九九號卷第五頁、第九頁、第十頁）。
（二）又告訴人太平產物保險公司代理人劉晊宏於原審審理中陳稱：太平產物保險公
      司係委託鴻興保險代理人公司招攬強制險業務。鴻興公司收到的保險費，扣除
      傭金後開支票給太平產物保險公司，一個月收一次保險費，票期有時長達四、
      五個月。自九十年十一月開始退票等語（見原審九十二年三月三日訊問筆錄第
      四頁、九十二年五月二十二日訊問筆錄第二頁）。按告訴人太平產物保險公司
      與鴻興保險代理人公司於九十年七月間所簽訂之合約書第五條約定：「乙方（
      鴻興保險代理人公司）招攬之保險業務，由乙方負責向要保人收取保費，逾期
      未收之保費，甲方（太平產物保險公司）依規定向乙方催收。」，有雙方簽訂
      之合約書一件（見九十一年度偵字第六一六六號卷第十頁）、由鴻興保險代理
      人公司簽發之支票及退票理由單在卷可稽（見九十一年度他字第九○九號卷第
      八頁至第二十四頁）。
（三）告訴人第一產物保險公司代理人丙○○於原審審理中陳稱：雙方並未簽合約書
      ，只有口頭上的約定，是與鴻興保險代理人公司約定的，主要是代理招攬強制
      險，授權鴻興公司核保，保費也請該公司代收，雙方每個月結算一次保費，鴻
      興公司開公司票給我們。後來鴻興公司票跳票，才開個人票。結算時是直接把
      傭金扣除後開票的。九十年十月開始退票，那是六月份的保費等語（見原審九
      十二年三月三日訊問筆錄第五頁），並有由鴻興保險代理人公司簽發之支票及
      退票理由單在卷足參（見九十一年度偵字第六一六三號卷第五十頁至第五十七
      頁、第六十一頁至第六十九頁）。
（四）綜上事證，足見告訴人泰安產物保險公司、太平產物保險公司、第一產物保險
      公司等，於公訴人所指之本案犯罪時間（九十年七月間起），係分別與鴻興保
      險代理人公司訂立保險代理合約，均非委任被告甲○○『個人』代理告訴人等
      之保險業務，公訴人起訴書犯罪事實指稱於上開時間內被告甲○○有以個人名
      義向告訴人等代理承包經營汽機車強制責任保險業務，尚有的論。又告訴人等
      固均有委任鴻興保險代理人公司代為對外招攬保險及收取保險費，惟依上開事
      證所顯示渠等與鴻興保險代理人公司之約定內容可知，該公司所收得之保險費
      並無須全數原封不動轉交告訴人等，而係由鴻興公司收取後與鴻興公司自有之
      金錢財產混同，其後雙方每月結算一次或二次，並計算扣除該公司支出之相關
      費用或應得之傭金後，始由鴻興公司另行開立票期達數個月不等之遠期支票，
      自鴻興公司所有之金錢財產中，由告訴人兌領等。是依此雙方所約定之保險費
      支付方式觀之，鴻興保險代理人公司向客戶所收取保險費之所有權，已先移轉
      歸於鴻興公司所有，僅鴻興公司應於事後之約定期限與告訴人等定期進行交互
      計算，將扣除相關費用及傭金後之數額，簽發支票支付告訴人等而已。從而，
      鴻興保險代理人公司代告訴人等所收取之保險費，既已先行由鴻興公司取得所
      有權，鴻興公司縱負有將扣除相關費用及傭金後之數額，簽發支票交付於告訴
      人等之義務，然此並非代告訴人等保管保險費，故被告二人縱為該公司實際負
      責人或協理，且鴻興公司事後有簽發之支票未能兌現，或未依約與告訴人等進
      行交互計算之情事，亦屬民事上違約問題，與刑法侵占罪「侵占自己持有他人
      之物」之構成要件，並不相符。
（五）按刑法第三百四十二條之背信罪，須以為他人處理事務為前提，所謂為他人云
      者，係指受他人委任，而為其處理事務而言。如非為他人處理事務，無論圖利
      之情形是否正當，要與該罪之構成要件不符。本件告訴人公司依其所訴內容，
      其契約關係亦僅存在於告訴人公司與鴻興保險代理人公司之間；告訴人公司與
      被告『本人、個人』等之間並無任何直接契約關係，被告等自不發生受告訴人
      公司委任，而為其處理事務問題，被告等既非為告訴人公司處理事務，要與背
      信罪之犯罪構成要件不符，自不能以背信罪相繩（最高法院八十六年度台上字
      第四一○九號判決意旨參照）。查本件公訴人所指被告二人涉嫌侵占告訴人泰
      安產物保險公司、太平產物保險公司及第一產物保險公司保險費之犯罪時間，
      係自九十年七月間起，而當時告訴人等係分別與鴻興保險代理人公司以書面或
      口頭訂立保險代理合約之事實，有太平產物保險公司之合約書一件（見九十一
      年度偵字第六一六六號卷第十頁）在卷足佐，並經告訴人泰安產物保險公司代
      理人趙傳芬、告訴人太平產物保險公司代理人劉晊宏、告訴人第一產物保險公
      司代理人丙○○於本院審理中陳明無訛（見原審九十二年三月三日訊問筆錄第
      四頁、第五頁），且有告訴人泰安產物險物保險公司其後與鴻興保險代理人公
      司於九十年十月二十五日正式簽約立之產物保險代理人合約書一件（見九十一
      年度他字第九九號卷第五頁）足佐。另告訴人第一產物保險公司保險卡簽收單
      上之簽收人亦均為鴻興保險代理人公司，有簽收單在卷（見九十一年度偵字第
      六一六三號卷第十頁至第四十九頁）足資佐證。本件之保險代理契約關係，係
      存在於告訴人公司等與鴻興保險代理人公司之間，而鴻興保險代理人公司為法
      人，被告甲○○僅為鴻興公司之代表人，被告乙○○為鴻興保險代理人公司之
      受僱人，被告吳鴻興、乙○○二人與鴻興保險代理人公司，乃係分別獨立之人
      格，是告訴人公司等與被告吳鴻興、乙○○二人間並無任何直接契約關係存在
      ，被告吳鴻興、乙○○二人非受告訴人公司之委任而無為其處理事務之問題，
      揆諸前揭說明，被告吳鴻興、乙○○二人既非為告訴人等處理事務，無論其處
      理保險費有何不當之情形，亦與背信罪之犯罪構成要件不合，併此敘明。
（六）此外，復查無其他積極證據，足認被告吳鴻興、乙○○二人確有侵占告訴人公
      司財產之犯行。至被告吳鴻興、乙○○二人是否有侵占鴻興保險代理人公司財
      產之犯行，則非本案所所得審究，是本件不能證明被告吳鴻興、乙○○二人犯
      罪。
五、原判決以不能證明被告吳鴻興、乙○○犯罪而為無罪之諭知，並無不合。檢察官
    循告訴人公司之請求上訴意旨以：鴻興保險代理人公司與要保客戶訂約後，保險
    契約效力直接存在於告訴人公司，告訴人公司當然亦取得保險費之所有權云云；
    惟保險契約是告訴人委任鴻興保險代理人公司代理與要保人簽約，其效力係因代
    理而發生；至告訴人公司與鴻興保險代理人公司之保費收取，應依委任關係而定
    ，其契約既有定期計算約定，若金錢因契約由當事人之一方取得所有權者，他方
    雖負有以種類、品質、數量相同之物給付之義務，但非代所有權人保管原物，其
    事後延不給付，自係民事上違約問題，與侵占罪之要件並不相符（最高法院二十
    三年上字第一八三○號判例可資參照）。檢察官之上訴，為無理由，應予駁回。
六、至臺灣板橋地方法院檢察署檢察官將九十三年度偵字第七八二四號移送併辦部分
    （含九十二年度偵字第四六三○號、九十一年度他字第二八八五號）：被告甲○
    ○為鴻興保險代理人有限公司之負責人，被告乙○○為協理，於九十年九月間與
    國華產物保險股份有限公司接洽代理招攬保險業務，簽約後陸續向國華產物保險
    股份有限公司嘉義及高雄分公司領取大量汽機車強制責任保險證，大量招攬汽機
    車強制責任保險，惟其收取保險費後，竟將保費挪用，未交付國華產物保險股份
    有限公司，而予已侵占入己，共侵占九百一十一萬七千八百零六元云云。惟因起
    訴部分，業經本院維持原審無罪之判決，移送併辦部分自與本案無裁判上一罪關
    係，本院無從加以審究，此部分退回檢察官另行處理。
據上論斷，應依刑事訴訟法第三百六十八條，判決如主文。
本案經檢察官劉文水到庭執行職務。
中　　　華　　　民　　　國　　九十三　　年　　　十　　　月　　二十九　　日
                              臺灣高等法院刑事第八庭
                                  審判長法  官  陳  祐  治
                                        法  官  陳  晴  教
                                        法  官  王  炳  梁
右正本證明與原本無異。
不得上訴。
                                        書記官  潘　大　鵬
中　　　華　　　民　　　國　　九十三　　年　　　十　　　月　　二十九　　日
